臺灣高等法院臺中分院刑事判決　　　　96年度上易字第2004號
上　訴　人　臺灣臺中地方法院檢察署檢察官
被　　　告　甲○○
選任辯護人　劉嘉堯　律師
上列上訴人因被告詐欺案件，不服臺灣臺中地方法院96年度易字
第3446號中華民國96年10月5日第一審判決（起訴案號：臺灣臺
中地方法院檢察署96年度偵字第10558號），提起上訴，本院判
決如下：
    主  文
上訴駁回。
    理  由
一、公訴意旨略以：甲○○預見將金融機構帳戶交由他人使用，
    可能幫助詐欺集團詐騙社會大眾匯款至該帳戶，成為所謂「
    人頭帳戶」，竟基於即使發生亦不違反本意之幫助故意，於
    民國95年12月7日以前某日，在不詳地點，將其向臺中縣太
    平市太平郵局所申請開立之帳號00000000000000號帳戶之存
    摺、提款卡、印章暨密碼交予詐欺集團成員使用。嗣該詐欺
    集團成員於95年12月7日上午9時許，以電話向乙○○詐稱：
    「你的帳戶涉及人頭帳戶案件，將進行司法程序，我可提供
    國家安全帳戶代為監視管理，請將款項匯入指定帳戶。」等
    語，致乙○○信以為真，依詐欺集團成員指示，於同日匯款
    新臺幣 (下同)80 萬元至上開帳戶，因認甲○○涉犯刑法第
    339條第1項詐欺取財罪之幫助罪嫌。
二、本案經本院審理結果，認被告被訴詐欺犯行係屬不能證明，
    其證據及理由，業據第一審判決書理由欄記載甚詳，爰引用
    之（如附件）。
三、檢察官上訴意旨略以：
  (1)金融機構帳戶係個人理財之重要工具，亦為關係個人財產、
    信用之表徵，一般人均知帳戶資料之重要性，豈會任意置放
    在可輕易開啟之機車置物箱內？又豈會在明知其帳戶之金融
    卡等已遺失之情況下，不為任何必要之處置，以防止帳戶資
    料遭人利用？尤其利用人頭帳戶作為犯罪出入帳戶之犯罪類
    型層出不窮，並經媒體廣為披載，被告要難諉為不知，豈會
    仍置之不理？
  (2)被告雖曾於95年12月4日，向臺中市警察局第三分局東區分
    駐所警員邱文欽報案表示本件作為詐欺取財工具之帳戶之金
    融卡等物品遺失，惟證人邱文欽於原審審理時已證述：受理
    被告報案時，會建議被告掛失，因警方並無法將該帳戶設定
    成警示帳戶等語，故縱使被告有報案遺失或失竊，然因警方
    並無法將之設定成為警示帳戶，若被告未將該帳戶掛失，該
    帳戶仍可繼續有效使用，甚至作為詐欺取財之工具。惟被告
    竟在警方建議下，卻仍不為掛失之動作，則衡諸常情，該帳
    戶資料若非被告提供，詐騙集團豈敢持以領款，否則被告一
    但去報案又去掛失，詐騙集團非但無法取得款項，以卷附被
    告前揭帳戶之交易明細所記載，本件被害人所匯入之款項，
    高達75萬元是以現金即臨櫃領取的（分為45萬元、30萬元）
    而言，甚至恐有於領款時遭查獲之危險，然而詐騙集團成員
    卻仍無所恃而持以領款，顯見該帳戶應係由被告所提供。
  (3)系爭帳戶九十五年九月以後之現金存款，如果不是被告本身
    去匯的款項，則被告即無隨身攜帶存摺、印章的必要，尤其
    九十五年十一月二十八日該筆轉出一○二七元才剩下壹佰二
    十六元，接著就發生帳戶被盜用的問題，被告應有意轉出後
    再交付他人使用。
四、按犯罪事實，應依證據認定之，無證據不得認定犯罪事實；
    不能證明被告犯罪或其行為不罰者，應諭知無罪之判決，刑
    事訴訟法第154條第2項、第301條第1項分別定有明文。又，
    事實之認定，應憑證據，如未能發現相當證據，或證據不足
    以證明，自不能以推測或擬制之方法，以為裁判基礎；另認
    定犯罪事實應依證據，為刑事訴訟法所明定，故被告否認犯
    罪事實所持之辯解，縱屬不能成立，仍非有積極證據足以證
    明其犯罪行為，不能遽為有罪之認定，亦即為訴訟上證明之
    資料，須通常一般之人均不致於有所懷疑，而得確信其為真
    實之程度者，始得據為有罪之認定。倘其證明尚未達於此一
    程度，而有合理性懷疑存在時，即不得遽認被告犯罪，最高
    法院40年度臺上字第86號及30年度上字第1831號著有判例可
    資參照。
五、本院查：檢察官上訴理由，以被告未向金融機關辦理止付手
    續及案發時被告帳戶僅一百二十六元，認定被告確有交付上
    開帳戶予詐欺集團成員使用犯行，尚屬推斷，應非認定犯罪
    之積極證據，其於原審法院審理時如何為法院所不採，其理
    由已據原審判決記載甚詳，本院仔細斟酌原審判決理由，認
    其事實之認定、理由之採擇，於相關證據法則、經驗法則、
    論理法則並無違背。本件公訴人所憑之證據，無論直接或間
    接證據，均尚未達於一般之人均可得確信，而無合理之懷疑
    存在之程度，本院亦查無其他確切証據，足以証明被告確應
    負本件罪責，被告之犯行尚屬不能証明。原審以不能證明被
    告犯罪，而依刑事訴訟法第301條第1項規定，諭知無罪之判
    決，經核認事用法，並無不合，檢察官上訴意旨認應就被告
    予以論罪科刑，而指摘原判決不當，經查為無理由，應予駁
    回。
六、據上論斷，應依刑事訴訟法第三百七十三條、第三百六十八
    條，判決如主文。
本案經檢察官丙○○到庭執行職務。
中　　華　　民　　國　　96　　年　　12　　月　　12　　日
            刑事第四庭    審判長法　官  洪  耀  宗
                                法　官  江  德  千
                                法　官  劉  登  俊
上列正本證明與原本無異。
不得上訴。
                                書記官  粘  銘  環
中　　華　　民　　國　　96　　年　　12　　月　　13　　日
附件
臺灣臺中地方法院刑事判決　　　　　　　96年度易字第3446號
公　訴　人　臺灣臺中地方法院檢察署檢察官
被　　　告　甲○○　女　34歲（民國○○年○月○○日生）
　　　　　　　　　　身分證統一編號：Ｚ000000000號
　　　　　　　　　　住高雄縣茄定鄉○○村○○路○段252巷1
                      7號
選任辯護人　劉嘉堯律師
上列被告因詐欺案件，經檢察官提起公訴（96年度偵字第10558
號），本院判決如下：
    主    文
甲○○無罪。
    理    由
一、公訴意旨略以：甲○○預見將金融機構帳戶交由他人使用，
    可能幫助詐欺集團詐騙社會大眾匯款至該帳戶，成為所謂「
    人頭帳戶」，竟基於即使發生亦不違反本意之幫助故意，於
    民國95年12月7日以前某日，在不詳地點，將其向臺中縣太
    平市太平郵局所申請開立之帳號00000000000000號帳戶之存
    摺、提款卡、印章暨密碼交予詐欺集團成員使用。嗣該詐欺
    集團成員於95年12月7日上午9時許，以電話向乙○○詐稱：
    「你的帳戶涉及人頭帳戶案件，將進行司法程序，我可提供
    國家安全帳戶代為監視管理，請將款項匯入指定帳戶。」等
    語，致乙○○信以為真，依詐欺集團成員指示，於同日匯款
    新臺幣 (下同)80 萬元至上開帳戶，因認甲○○涉犯刑法第
    339條第1項詐欺取財罪之幫助罪嫌。
二、按犯罪事實應依證據認定之，無證據不得認定犯罪事實；不
    能證明被告犯罪者，應諭知無罪之判決，刑事訴訟法第154
    條第2項、第301條第1項分別定有明文。又認定不利於被告
    之事實，須依積極證據，苟積極證據不足為不利於被告事實
    之認定時，即應為有利於被告事實之認定，更不必有何有利
    之證據；認定犯罪事實所憑之證據，雖不以直接證據為限，
    間接證據亦包括在內，然而無論直接或間接證據，其為訴訟
    上之證明，須於通常一般之人均不致有所懷疑，而得確信其
    為真實之程度者，始得據為有罪之認定，倘其證明尚未達到
    此一程度，而有合理性之懷疑存在時，即無從遽為有罪之確
    信，最高法院分別著有30年上字第816號判例及76年臺上字
    第4986號判例可資參照。且刑事訴訟法第161條已於91年2月
    8日修正公布，其第1項規定：檢察官就被告犯罪事實，應負
    舉證責任，並指出證明之方法。因此，檢察官對於起訴之犯
    罪事實，應負提出證據及說服之實質舉證責任。倘其所提出
    之證據，不足為被告有罪之積極證明，或其指出證明之方法
    ，無從說服法院以形成被告有罪之心證，基於無罪推定之原
    則，自應為被告無罪判決之諭知，亦有最高法院92年度臺上
    字第128號判例意旨可資參照。
三、公訴人認被告涉犯幫助詐欺取財罪嫌，無非以被害人乙○○
    之指訴、第一商業銀行匯款申請書回條影本、被告甲○○上
    開帳戶之申請開戶資料及交易明細資料為其論據。訊據被告
    甲○○固坦承太平市太平郵局帳號00000000000000號帳戶為
    伊所申聲請使用，惟堅決否認上開犯行，辯稱：伊於95年12
    月4日上午騎機車去建國市場買菜，伊將大的皮包放在置物
    箱裡，金融卡、存摺、印章、身分證、健保卡都放在該大包
    包裡面，因為伊有很多帳戶，所以密碼都寫在小冊子裡，連
    同小冊子都遺失；當時車子停在建國市場旁邊的橋下，伊買
    菜回來，發現置物箱被撬開，裡面的大包包不見了，伊就馬
    上去附近的派出所報案。伊未辦掛失，因為裡面只有1、2
    百元，伊報案時，是擔心身分證被盜用，沒有想到帳戶被盜
    用。當時警察沒有馬上開三聯單給我，他說等我需要時，才
    補發給我，後來我接到霧峰分局通知，我才於96年1月3日晚
    上去申請補發。因郵局的存摺，有時候會用到，所以才帶在
    身上，伊沒有想到會不見等語。
四、經查：
  (一)被害人乙○○接獲詐欺集團成員詐騙電話，而依指示匯款80
    萬元之事實，固據證人即被害人乙○○於警詢時證述甚詳，
    並有第一商業銀行匯款申請書回條影本、被告向臺中縣太平
    市太平郵局所申請開立帳戶之資料及交易明細表為證。惟此
    僅足以證明被害人乙○○確有遭詐欺乙情，實難以據此直接
    推論被告有幫助詐欺乙○○之行為。
  (二)被告自警詢、偵查中，迄至本院準備程序及審理中，均始終
    堅稱：其於95年12月4日上午騎機車去建國市場買菜，將內
    放金融卡、存摺、印章、身分證、健保卡等證件之大皮包放
    在機車置物箱中，將機車停在建國市場旁邊的橋下，在買菜
    回來後，發現置物箱被撬開，裡面的大包包不見了，伊即去
    附近之派出所報案，因為存摺內只剩幾百元（或1、2百元）
    ，所以伊未去立刻辦掛失等情，觀其前後所供均悉相一致，
    且並無重大歧異之處。
  (三)被告於當日上午11時30分曾因遺失上開物品，前往台中市建
    國市場附近之派出所即台中市警察局第三分局東區分駐所報
    案之情，業據該所警員邱文欽於本院審理行交互詰問中證述
    明確，並有該分駐所勤務分配表、員警工作紀錄簿附卷可稽
    ，該工作紀錄簿記載：「12月4日11時30分民眾甲○○‧‧
    ‧‧前來報案，在本轄建國路224號遺失皮包，內有身分證
    、健保卡及郵局簿、印章，報案備查」、「記錄人邱文欽、
    甲○○、黃巡官」，是被告所辯伊上開證件遺失後確曾立即
    前往警局報案等情，至堪認定。
  (四)被告所有之上開郵局存摺自90年11月1日開戶後，至95年11
    月28日間，每月均有多筆小額資金之進出，於遺失前數星期
    亦僅有多次1、2千元小額提領之記錄，至被告所稱遺失前即
    最後1次提領（跨行轉出1027元）之95年11月28日，餘額確
    僅剩126元，此亦有上開存摺之交易明細資料附於警卷足參
    ，堪認被告使用上開存摺之情形尚屬正常，其所辯遺失時存
    摺時，存摺內金額僅餘1、2百元，所以伊未立即辦理掛失之
    情，亦與常情無違。再酌以被告於95年12月4日同時遺失身
    分證，其遲至95年12年26日始至台中縣太平市戶政事務所辦
    理身分證遺失補發，亦有其所辦補發之身分證影本1紙在卷
    可憑，益證其所稱當時因離婚未久，諸事繁雜待其處理，所
    以身分證遺失後3個多星期才去申請補發之辯解亦非虛妄。
五、綜上所述，被告既於遺失上開存摺等資料後立即前往派出所
    報案，其遺失存摺前該存摺內之金額雖僅餘126元，然其提
    領狀況並無任何異常之處；又被告同時遺失之身分證，亦因
    忙碌而遲至3星期後始前往戶政事務所辦理遺失補發，均如
    前述，是自不能僅單憑其未立刻就遺失之存摺（內僅餘126
    元）辦理掛失止付，即率爾推論被告犯有幫助詐欺犯行。且
    依據卷內資料及檢察官之舉證，均不足以證明被告曾交付上
    開門號供詐欺集團成員使用。此外，復查無其他積極證據，
    足以證明被告確有上開犯行，自難僅憑被害人乙○○之指訴
    、匯款申請書回條影本及交易明細表，遽論被告有何幫助詐
    欺取財之犯行，其犯罪不能證明，參諸前開規定與判例意旨
    ，自應諭知被告無罪之判決。
本案經檢察官林俊杰到庭執行職務。
據上論斷，應依刑事訴訟法第301條第1項，判決如主文。
中　　華　　民　　國　　96　　年　　10　　月　　5 　　日
                  刑事第一庭  審判長法  官  唐光義
                                    法  官  朱光國
                                    法  官  郭妙俐
以上正本證明與原本無異。
如不服本判決，應於收送達後10日內向本院提出上訴書狀（應敘
述具體理由並附繕本）。
上訴書狀如未敘述理由，應於上訴期間屆滿後20日內補提理由書
於本院。
                                    書記官  黃麗鈺
中　　華　　民　　國　　96　　年　　10　　月　　5 　　日
